【裁判字號】    97,家訴,54
【裁判日期】    980325
【裁判案由】    給付扶養費
【裁判全文】
臺灣士林地方法院民事判決              97年度家訴字第54號
原      告  陳振明  
訴訟代理人  蔡信章律師 
被      告  邱淑敏  
上列當事人間給付代為墊付之扶養費事件，本院於民國98年2 月
25日言詞辯論終結，判決如下：
    主      文
被告應給付原告新臺幣伍拾陸萬肆仟壹佰零柒元，及自民國97年
10月24日起至清償日止，按週年利率百分之五計算之利息。
本判決於原告以新臺幣貳拾萬元為被告供擔保後，得假執行。但
被告如以新臺幣伍拾陸萬肆仟壹佰零柒元為原告預供擔保或將上
開金額提存後，得免為假執行。
原告其餘之訴及假執行之聲請均駁回。
訴訟費用由被告負擔百分之三十六，餘由原告負擔。
    事實及理由
一、原告起訴主張：
  (一)原告乙○○與被告甲○○於民國76年3 月11日結婚，育有3
    名子女即陳奕廷（79年3 月3 日生）、陳奕中（79年3 月3
    日生）、陳昱雯（83年12月7 日生）。原告與被告自92年3
    月分居，迄今已5 年有餘，3 名子女長期與原告共同生活，
    自90年1 月1 日起至目前為止，大部分之子女教育、扶養費
    用及所有家庭生活開銷等一切費用率由原告負擔，子女3 人
    正值需要支出高額扶養教育費用之齡，動輒需支出學雜費、
    購買書籍文具及課後輔導等費用，原告所肩負之生活壓力可
    謂相當沈重，合先敘明。
  (二)90至97年間，兩造之子陳奕廷、陳奕中年約11歲至18歲，兩
    造之女陳昱雯年約7 歲至14歲，皆正值就學時期，所需生活
    費用與教育費用遠較幼齡子女為高，且近年來復因全球景氣
    不佳、經濟成長速度緩慢等因素，國內物價指數年年上揚，
    並有通貨膨脹之現象，消費支出有增無減，原告居住於臺北
    縣市交界處，參酌臺北市與臺北縣每人月消費支出核算扶養
    費用，每人每月至少約需新臺幣（下同）20,000元，自90年
    1 月1 日起至提起本件訴訟為止共約7 年5 個月，三名子女
    教育扶養費用共約需5,340,000 元【20,000×（12×7 ＋5
    ）×3 ＝5,340,000 】。除92年3 月至96年9 月（共計55個
    月）被告接女兒陳昱雯共同生活外（按被告於前揭55個月之
    期間，以每月20,000元計算共支出約1,100, 000元），自90
    年1 月1 日起至提起本件訴訟為止，其餘所有之子女教育扶
    養費用4,240,000 元均由原告負擔（5,340,000 －1,100,00
    0 ＝4,240,000） ，被告依法本應共同負擔子女之生活費用
    而未負擔支出，乃無法律上原因而受有財產消極增加之不當
    得利，是原告自得依民法第179 條、第1089條第1 項前段、
    第1114條之規定，請求被告給付前所代為墊付之子女扶養費
    用。
  (三)對被告答辯之陳述：
    1.原告否認被告所陳「自79年雙胞胎愛兒出生之時起，至85
      年被告購買關渡之房屋期間，因原告工作不穩定，不僅前
      述購屋之自備款，以及子女之保母費、教育費及生活費等
      一切子女扶養費用與家庭費用，均由被告一人獨立負擔…
      」等情：
      (1)查原告於76年結婚後至89年止每月所領之薪資，全額交
        予被告，由被告自由分配所有家庭生活開銷等，原告當
        時僅每月領5,000 元之零用金，而其於85年購買關渡之
        房屋亦係由原告之母親及原告一同出資，被告前揭所陳
        要無可採。
      (2)又被告陳稱原告棄家不顧，留由被告獨力撫養3 名子女
        之部分，係因被告每天派徵信社人員跟監原告，原告忍
        無可忍才被迫搬離家中，外宿公司倉庫長達1 個月之久
        ，未料被告卻因此指控原告有外遇之情形，令人殊感遺
        憾！且當時3 名子女之扶養教育費用等，亦均由原告負
        擔，被告所陳92年至96年么女之生活費等一切扶養費用
        均由被告所負擔並非實情。
      (3)再者，原告從未承諾要自己獨力負擔相關家庭費用生活
        支出費用，雖近幾年3 名子女皆由原告全部承擔，反觀
        被告卻只是每週或2 、3 週才見小孩們1 個小時的時間
        ，惟3 名子女與原告同住，於日常生活中原告須比被告
        多付出心力關注，3 名子女皆正值就學時期，兒子也值
        青少年叛逆時期，其等所需之生活、教育費用與關注之
        心力遠較幼齡子女為高，且近年來復因全球景氣不佳、
        經濟成長速度緩慢等因素，國內物價指數年年上揚，並
        有通貨膨脹之現象，消費支出有增無減，原告不論在經
        濟或精神心力上之付出遠遠超過於被告，至為灼然。
    2.原告主張被告應分擔其支出之家庭生活費用之半數，應屬
      合理：
      (1)兩造同為扶養義務人，原告先前所代為墊付之扶養費用
        ，免被告之扶養義務而受有利益，致原告受有損害，就
        兩造內部分擔之部分，係無法律上原因，是以原告自得
        依法請求被告給付前所代為墊付之子女扶養費用。
      (2)依被告所提附件2 之行政院主計處公布之「每人月消費
        支出表」，96年度臺北縣雖僅17,987元，惟查自90年1
        月1 日起至目前為止，大部分之子女教育、扶養費用及
        所有家庭生活開銷等一切費用率由原告負擔，且子女3
        人正值需要支出高額扶養教育費用之齡，動輒需支出學
        雜費、購買書籍文具及課後輔導等費用。又受扶養權利
        人之需要，除衣食住行之日常生活費用外，應及於全部
        生活需要，包括疾病扶養、適度之安慰娛樂費、教育費
        等之必要費用在內，而此公布之數額是否足供原告負擔
        生活之需要，非無斟酌之餘地。
      (3)又被告雖陳稱「查原告之薪資，於91至96年期間共計6,
        290,050 元，被告之薪資於91至96年期間則僅3,771,91
        1 元…」云云。查原告之薪資91至96年期間確為6,290,
        050 元，惟被告所陳其薪資於91至96年期間則僅3,771,
        911 元並非屬實，且被告除工作薪資外尚有其他公司之
        股利等收入。經查被告90年之所得為1,342,833 元（含
        薪資775,981 元、利息108,046 元及股利458,806 元）
        此有被告親筆書寫之文件可資為憑；另其92年所得為59
        1,946 元、93年所得為590,716 元、94年所得為917,58
        3 元、95年所得為888,261 元、96年所得為824,896 元
        ，此亦有鈞院向國稅局函查之資料可資為證，故被告所
        陳其於91至96年期間之所得僅3,771,911 元並非實情。
        準此，原告主張被告應負擔半數家庭生活費用，應屬有
        理。
    3.查兩造之3 名未成年子女每月之生活費用確實遠超過20,0
      00元，茲謹列舉原告於96年及97年負擔3 名未成年子女之
      學費及補習費分別為460,366 元及599,165 元之相關單據
      ，以證明原告所主張之3 名未成年子女每人每月至少約需
      20,000元之生活費一節，洵有理由。
    4.原告否認就兩造子女之扶養費用應由原告獨自負擔：
      查被告於98年2 月20日之答辯狀中空言以原告曾於91年迄
      今有撫養兩造子女之事實，遽認此撫養之間接事實而推定
      兩造曾有協議由原告全額負擔子女之生活費用之情，原告
      爰否認被告前揭主張，被告應就原告曾經承諾負擔3 名未
      成年子女之全部生活費用一節，負舉證責任。
    5.原告否認對被告負有435萬元之債務：
      (1)原告否認附件3 文件形式及實質之真正，且附件3 之筆
        記為被告片面所作成，無法證明原告曾有積欠被告任何
        款項之情。
      (2)被告所提出之附件4 之89年被告於華僑銀行各類存款對
        帳單，亦無法證明原告有積欠被告任何款項之情。
      (3)附件5 之被告87年及88年於第一商業銀行之提款紀錄，
        亦無法證明原告有積欠被告任何款項之情。
      (4)附件6 之第一商業銀行匯款通知書之收款人非原告本人
        ，且亦無法證明原告有積欠被告任何款項之情。
      (5)原告自始至終均期待被告返家團聚，是以被告因可歸責
        於自己之事由，自行離家在外之每月房屋租金8,000 元
        ，自應由被告自行負擔，此部分房租被告自無對原告主
        張抵銷之理。
      (6)準此，原告既無積欠被告任何款項，被告空言對原告主
        張抵銷，洵無理由。
  (四)爰聲明：(1)被告應給付原告1,250,000 元及自97年10月24日
    起至清償日止，按年息百分之五計算之利息。(2)訴訟費用由
    被告負擔。(3)原告願供擔保，請准宣告假執行。
二、被告則答辯略以：
  (一)被告與原告於76年3 月11日結婚，然婚後不久原告即於78年
    發生第一次外遇，被告身心均遭沉重打擊。79年間被告癡心
    以為產下雙胞胎兄弟後，原告會念在愛兒之情，重新扮演好
    父親及丈夫應有的角色，不料原告非僅因做假帳而被原任職
    公司革職，此後原告更開始過著晝伏夜出生活，經常徹夜未
    歸，偶然在家亦威脅被告或要至被告原任職公司鬧事，讓被
    告亦無法上班，身心俱疲。
  (二)原告之妹即被告之小姑知悉上情後，曾基於協助立場，於81
    年間安插原告至熟識之建設公司任職。83年間該建設公司倒
    閉，小姑亦安排原告至其所設公司工作，至此兩造婚姻關係
    稍現安定，被告乃於同年12月產下么女，且為期雙方婚姻關
    係能漸改善，並給3 名年幼子女穩定的成長環境，85年間被
    告更為購買位於關渡之房屋，投入自己的投資儲蓄200 萬元
    ，其餘銀行貸款部分亦以自己的薪資共同償還。故在79年雙
    胞胎愛兒出生時起，至85年被告購買上述關渡房屋期間，因
    原告工作不穩定，不僅前述購屋之自備款，以及子女之保母
    費、教育費乃至生活費等一切子女扶養與家庭費用，均由被
    告一人獨力負擔。
  (三)惟原告於90年間又發生第二次外遇，且因原告初始矢口否認
    ，並對外散布被告有被害妄想症等不實謠言，已嚴重影響到
    被告對子女的教育，致被告決定將對包括原告及其外遇對象
    提告，然當時在家人連番規勸被告顧念夫妻情義等，原告本
    人亦表示願意改過且從此會負擔全部家庭責任云云，被告乃
    未對原告提告。
  (四)豈料，原告嗣後心有不甘，先係於92年農曆春節後搬離家中
    ，與該外遇對象同居，棄家不顧，留由被告獨力撫養3 名子
    女，後更於92年6 月間返回家中，蓄意破壞鬧事，包括將被
    告寢室之房門及廁所門拆除，並將冷氣插座及電風扇插頭剪
    掉，或拔掉瓦斯轉頭，又常於夜間酒醉後返回被告居住處裝
    瘋鬧事，致家中成員無法安寧，被告為免子女繼續生活在此
    幽暗恐懼的環境，被迫於92年7 月間與么女暫離家中而至對
    面租屋居住，亦方便就近照顧2 子，是自斯時起至96年11月
    間，至少么女之生活費等一切扶養費用，亦由被告負擔。
  (五)被告為謀家庭之和諧完整及子女之利益，對於原告之所作所
    為一再忍讓，原告竟向鈞院起訴請求被告給付其所謂之「代
    為墊付之扶養費用」，被告甚感悲痛。
  (六)自原告90年第二次外遇時，原告為求被告諒解即表示負擔包
    括扶養3 名子女費用等家庭生活支出，以彌補未盡之為夫與
    為父之責，故自是時起，由原告按約定支付子女教養費用，
    被告並非無法律上原因而受有利益：
    (1)依民法第1003條之1 第1 項之規定，在婚姻關係存續期間
      ，夫妻間對於包括子女養育費用等家庭生活費之分擔，得
      另行約定。
    (2)自79年雙胞胎愛兒出生之時起，至85年購買關渡之房屋止
      ，所有子女之保母費、教育費及生活費等扶養費用，均由
      被告一人獨力負擔，且前述被告投入200 萬元自備款之房
      屋亦登記為原告名義，故原告在發生二次外遇後，為求被
      告寬恕，即已表示負擔扶養子女等家庭支出全部費用，以
      彌補其始終未盡之為夫與為父之責任，故自是時起，由原
      告按約定支付子女教養費用，被告並無不當得利可言。
    (3)況且，事實上在該次外遇事件後至今之8 年期間，原告亦
      主動提供子女教育生活費等，即使在92年間原告以破壞酒
      醉鬧事的方式逼迫被告躲避搬家至對面後，原告仍持續負
      擔同居2 子的養育生活費用，並未要求被告分擔，是自此
      等現實行為之外觀亦可證知，原告確曾同意單獨負擔子女
      教養等家庭生活費用。
    (4)詎料，原告於子女逐漸長大之際，突回溯向鈞院訴請被告
      給付所謂之「代為墊付之扶養費用」，被告甚感不解，更
      覺心寒！蓋不論是原告發生二次外遇前，被告為教養子女
      與維持家庭所付出之心血，或在原告拋妻棄子與外遇對象
      在外同居之期間，被告亦係獨力撫養3 名子女，被告所耗
      費之大量勞力及心血，又豈是原告給付之金錢可比擬？被
      告又豈有受何利益可言？原告指稱被告無法律上原因而受
      有利益，實無理由。
  (七)原告以行政院主計處公布之每人平均月消費支出核算其代墊
    費用，及主張被告應分擔其中半數之費用云云，除有違反前
    述之兩造約定外，亦與民法相關規定意旨相違，要無理由：
    (1)原告並未舉證證明其實際之代墊總金額：原告執行政院主
      計處公布之「平均每人月消費支出表」，主張其共負擔子
      女教育扶養費用4,240,000 元云云，惟查：
      本件原告係基於不當得利請求被告返回其代墊費用，則
        原告僅得就其實際支出費用，請求被告負擔。此與未成
        年子女請求父母支付扶養費之酌定，或夫妻離婚事件中
        監護人選定與扶養費用之酌定等情形不同，原告依法應
        先舉證其實際支出金額，否則難謂其請求有理由。
      至於原告援引行政院主計處公布之「平均每人月消費支
        出表」作為其支出之證明，更屬無據。蓋按民法第1119
        條規定可知扶養費數額之多寡，應依受扶養權利者之需
        要及負扶養義務者之經濟能力與身分決定，而非得逕以
        政府公布與扶養義務無關之抽象數據充數，遑論此公布
        之數據並非其實際支出金額。
      此外，原告自承其住居所位於臺北縣淡水鎮，而依前述
        原告主張之96年臺北縣「平均每人月消費支出」，不論
        大人或小孩之平均數額亦僅17,987元，又參酌綜合所得
        稅免稅額，每人全年6 萬元之基準，每人每月平均5,00
        0 元，可知原告主張其扶養子女每人每月至少需20,000
        元云云，既不合法，亦無理由。
    (2)原告主張被告應分擔其支出之半數費用，亦無理由：
      父母對於未成年子女之扶養義務，係以父母雙方之經濟
        能力等情形決定，而非當然平均分擔。查原告之薪資，
        於91至96年期間共計6,290,050 元，被告之薪資於91至
        96年期間則僅3,771,911 元，原告之薪資較被告多出一
        半以上，原告之經濟能力遠優於被告，故原告主張被告
        應負擔半數云云，並無理由。
      又查，被告在被迫搬離至住家對面租賃居住之前，與原
        告結褵共有20年之期間，對於家庭之付出，不論是對子
        女之養育、照顧生活起居或親情關懷之付出，被告所花
        心血遠遠大於原告，本件原告主張被告應負擔半數之養
        育費用，實無理由。尤其，本件兩造間之婚姻關係至此
        景況，主要是因原告的二次外遇，子女亦因此始無法獲
        得雙親給予圓滿的家庭照顧，且被告即使被逼離住家，
        仍係就近租屋而居，無非希望子女如有需要可以就近照
        料，是參酌上開規定意旨，原告主張被告應負擔半數之
        扶養費顯不合法，更無理由。
  (八)退萬步言之，若鈞院認定原告並未曾同意負擔全部子女扶養
    等家庭費用，且被告仍應分擔原告所謂之「代為墊付之子女
    扶養費用」，則被告亦得主張按原告所主張之扶養費用標準
    ，以(1)自79年起至85年止之7 年，所有由被告獨力負擔之保
    母費、教育費及生活費等一切扶養子女之費用；(2)自92年7
    月至96年11月止之4 年，被告支出之么女之生活費等一切扶
    養費用；(3)原告長年來應扶養被告之費用（包括因其逼迫所
    額外支出之租屋租金費用），以及被告為前述登記在原告名
    義下之關渡房屋所支付之200 萬元與以薪資償還該房屋銀行
    貸款部分之金額，在原告本件請求分擔之7 年間代墊金額範
    圍內互相抵銷，原告顯無可再請求被告給付任何金額。
  (九)原告於79年在永進紙業公司因作假帳被賴主清先生查到，要
    求其離職，至81年間均無工作，及81年北上工作因薪資不多
    又需租屋，自用都不夠何來將薪資交予被告？又因被告母親
    憐憫其女獨立負擔雙胞兒之費用，於是在小兒奕中1 歲時即
    幫忙照顧至7 歲經濟穩定時，再讓被告接回照顧。
  (十)85年關渡購屋係由被告獨自出資200 萬元自備款，因金額不
    足而將地下停車位賣給小姑，其餘向中國國際商業銀行天母
    分行貸款500 萬元。
  (十一)原告於90年間因與專櫃小姐涂小丹有外遇情事，小姑遂將原
    告調離物流中心，以免影響公司作業流程。原告怎有倉庫鑰
    匙進出？原告指稱被告誣陷其外遇情事，爰檢附鈞院91年簡
    字129 號刑事判決證明被告所說為不實。
  (十二)原告於起訴書上已載明於92至96年間么女陳昱雯均與被告共
    同生活並負擔其所有費用，但在此次準備書狀中又否認此事
    ，真不知其所說何者為真，請法官明察秋毫。此事3 名子女
    及婆婆、小姑皆知此事。
  (十三)被告因被迫搬離家中到對面租屋以便就近照顧3 名子女，起
    初回家中煮飯給小孩吃，卻被原告整鍋倒掉並警告3 名子女
    不准吃被告煮之食物。原告因外遇將所有精神皆放在外面，
    所以在家之時間皆很短，小孩於原告不在時皆打電話告知，
    要被告陪伴在身邊以撫慰心靈上的不安及害怕，並非如原告
    所說2 、3 週才見小孩1 小時。因原告脾氣就像一顆不定時
    炸彈一樣，讓人敬而遠之，為求家庭圓滿讓小孩好過，只有
    一再的忍讓。
  (十四)原告聲稱為被告所「代墊扶養費用」之陳述及其「計算」顯
    無理由：
    1.對子女之扶養費應由原告獨自負擔：
      (1)按「家庭生活費用」與分居後「扶養費用」之本質應屬
        相同，依最高法院95年度臺上字第855 號判決意旨，可
        證明關於家庭生活費用之負擔，於分居前係以民法第
        1003條之1 來規範，故其本質上應同屬「家事勞動費用
        」負擔之一部分。
      (2)原告應獨自負擔「家庭生活費用」：
        按對於家庭生活費用之負擔，得另以契約約定之，且
          關於此契約之約定方式民法並無特別規定，故僅須雙
          方當事人意思表示一致，契約即為成立生效。
        雖兩造無「家庭生活費用」負擔之「協議」之直接證
          據，惟得以明瞭之間接事實推定此事實之存在。雖原
          告矢口否認有此協議，惟於原告第二次外遇至今之2
          子扶養費用確係由原告負擔，且原告亦未否認，故此
          扶養之「間接事實」確係明瞭，而此「間接事實」亦
          足以作為推定雙方有此「協議」之事實之存在。
    2.91年6 月27日以前之扶養費用應由原告單獨負擔：
      民法第1026條於91年6 月28日起失效，對於失效前之事實
      ，基於實體從舊之法理，應適用失效前之規定，對於原告
      於起訴書上主張扶養費之計算時點，係以91年l 月1 日起
      計算，惟依上開法規之規範可知，對於91年6 月27日以前
      之費用理應由原告負擔，原告所主張扶養費用之計算時點
      顯有違法。
    3.分居前之扶養費用不應計算於內：
      分居前之扶養費用本質上即為「家庭生活費用」，而關於
      家庭生活費用」之計算，參照民法第1003條之1 之規定，
      應參酌夫妻各依其經濟能力、家事勞動或其他情事等決定
      之。因此，對於家庭生活費用之酌定，不僅審酌雙方經濟
      能力，亦應審酌雙方對於「家事勞動」之投入。對此，查
      原告於第二次外遇時起至分居前，原告常與外遇對象同居
      而棄家不顧，故於此段時間，均由被告單獨投入「家事勞
      動」，因此，不能僅謂此段時間之生活費用由原告支出，
      即逕以認定被告對於家庭子女未為任何付出，而要求被告
      返還代墊之扶養費用，故對於原告分居前之代墊扶養費用
      不應計算於內。
    4.以「每月2 萬元扶養費用」來計算顯有可議：
      原告僅單獨以96年、97年之學費及補習費來說明全部「代
      墊扶養費用」，對於96年以前之「代墊扶養費」，卻未曾
      提出相關證據以為佐證，對此顯有可議。
  (十五)縱使原告聲稱之返還「代墊扶養費用」有理，被告亦得對其
    主張訴訟上抵銷而免負返還責任：
    (1)原告對被告最少負有435 萬元之債務：原告所居住之房屋
      係登記於原告名下，故此房屋之所有權原則上歸屬於原告
      ；惟此房屋頭期款200 萬元係由被告單獨付清，且房屋尾
      款470 萬元亦由原、被告雙方共同償還，然被告對此房屋
      並未具有任何所有權，故原告最少對被告負有435 萬元之
      金錢債務。再查，被告自分居之後至今，每月均負擔8,00
      0 元之租金，此係因被告無法居住於原房屋而增加之負擔
      ，故此費用被告本即無負擔之必要，因此，亦可對於原告
      主張抵銷。
    (2)被告就前開金錢債權對原告主張訴訟上抵銷：
      前開金錢債權已符合主張訴訟上抵銷之要件：查被告對
        於房屋頭期款及尾款均已付清，且未與原告約定償還之
        期日，故被告得隨時請求其償還，今僅以此答辯狀之送
        達作為請求原告返還之意思表示。因此，雙方之債務均
        已屆清償期而得主張抵銷。
      被告對於原告起訴返還範圍內主張訴訟上抵銷：被告所
        得對原告主張之金錢債權已遠遠超過原告起訴之金額，
        惟被告為了顧及夫妻常年情誼及兒女生活環境，故遲遲
        未對原告主張返還房屋款項之事，然原告不僅不心存感
        激，反而主動先對被告提起返還代墊扶養費用之訴訟，
        原告之行為顯不適當。被告本不欲對原告主張此筆金錢
        債權，惟因原告惡人先告狀而不得已於本訴訟上主張抵
        銷，希能免除原告所主張之返還費用，惟被告仍再三顧
        及雙方情誼及兒女生活環境，故對於超出原告主張之部
        分至今仍未主張反訴以為請求，被告胸襟之寬大，至為
        灼然等語。
  (十六)爰聲明：(1)原告之訴駁回。(2)訴訟費用由原告負擔。(3)如受
    不利判決，被告願供擔保，請准宣告免為假執行。
三、按訴狀送達後，原告不得將原訴變更或追加他訴。但擴張或
    減縮應受判決事項之聲明者，不在此限。民事訴訟法第255
    條第1 項第3 款定有明文。本件原告起訴狀原請求被告給付
    157 萬元，及自起訴狀繕本送達之翌日（即97年10月24日）
    起至清償日止之法定遲延利息，嗣於98年2 月25日言詞辯論
    期日當庭改為請求被告給付125 萬元，及自97年10月24日起
    至清償日止之法定遲延利息，此屬減縮應受判決事項之聲明
    ，揆諸前揭法文，應予准許。
四、原告主張兩造於76年間結婚，婚後育有陳奕廷、陳奕中、陳
    昱雯3 名子女，婚姻關係現仍存續中之事實，業據提出戶籍
    謄本為證，且為被告所是認，堪信為真實。原告又主張兩造
    於92年3 月起分居，自90年1 月起至目前為止，3 名子女之
    扶養費用大部分由原告負擔，計至97年5 月止，原告為被告
    代墊之子女扶養費用核算為125 萬元等情，被告則不否認原
    告支出子女扶養費用，亦不爭執兩造自92年3 月起分居，惟
    以前揭情詞置辯。是本件兩造之爭點在於兩造有無約定90年
    起3 名未成年子女之扶養費悉由原告負擔？原告得否向被告
    請求其墊付之子女扶養費？其金額若干？被告主張抵銷有無
    理由？茲析述如下：
  (一)兩造有無約定90年起3 名未成年子女之扶養費悉由原告負擔
    ？
    被告辯稱原告於90年間第二次外遇，為求被告諒解即表示願
    負擔包括扶養3 名子女費用等家庭生活支出，則原告依約定
    支付子女扶養費用，被告並無不當得利云云。惟原告否認有
    此約定，被告就此有利於己之事實並未舉證以實其說，所辯
    尚無可採。
  (二)原告得否向被告請求其墊付之子女扶養費？其金額若干？
    1.按於91年6 月28日修正民法生效施行前，有關家庭生活費
      用之負擔，夫妻如未以契約訂立夫妻財產制，依修正施行
      前民法第1005條、第1026條規定，夫於家庭生活費用有支
      付能力時，由夫負擔。而91年6 月28日修正施行之民法第
      1003條之1 第1 項則規定：「家庭生活費用，除法律或契
      約另有約定外，由夫妻各依其經濟能力、家事勞動或其他
      情事分擔之。」。是家庭生活費用之負擔，91年6 月28日
      民法修正施行前、後有不同之規定，自應分別時點而適用
      之。次按父母對於未成年之子女，有保護及教養之權利義
      務，民法第1084條第2 項定有明文。所謂保護教養之權利
      義務，包括扶養在內。自父母對未成年子女行使或負擔保
      護及教養之權利義務本質而言，此之扶養義務應屬生活保
      持義務，而非生活扶助義務，自應供應未成年子女身分相
      當之全面需要（最高法院92年度臺上字第219 號判決意旨
      參照）。又父母對於未成年子女之保護教養義務，乃基於
      身分關係而生，不因父母已分居或離婚而受影響，故未與
      未成年子女共同生活或未任親權之一方，亦不能免其扶養
      子女之義務。再者，民法第1003條之1 第1 項所稱之家庭
      生活費用，乃以夫妻為中心而維持家庭共同生活所必要之
      費用，包括日常之食衣住行育樂、醫療及對子女之養育等
      生計費用在內，故夫妻於婚姻關係存續中，依法對其未成
      年子女既有保護教養之權利義務，則該保護教養費用即屬
      家庭生活費用之一部分。另按無法律上之原因而受利益，
      致他人受損害者，應返還其利益，民法第179 條定有明文
      。父母對於未成年子女之扶養義務，係本乎身分關係而生
      ，應由父母共同負擔之，要不因父母之一方已為支出，他
      方即得卸免其扶養義務而獲利，故父母之一方代他方墊付
      未成年子女之扶養費而受有損害，他方係無法律上之原因
      而受有利益，自得依不當得利之法律關係，請求他方返還
      其應分擔之費用（最高法院92年度臺上字第1699號判決意
      旨參照），合先敘明。
    2.原告請求被告返還其自90年1 月起至97年5 月止所墊付之
      未成年子女扶養費，依上揭說明，未成年子女扶養費為家
      庭生活費用之一部分，原告墊付之期間跨越新、舊法，自
      應分別適用91年6 月28日修正施行前之民法第1026條及施
      行後之第1003條之1 第1 項之規定。
    3.90年1 月起至91年6 月止：此期間兩造與3 名未成年子女
      同住，有關未成年子女之扶養費用屬家庭生活費用之一部
      分，兩造婚後既未約定夫妻財產制，此業據兩造陳明在卷
      （見本院97年12月17日言詞辯論筆錄第2 頁），則兩造自
      應適用修正施行前民法之法定財產制即聯合財產制為其夫
      妻財產制，而依修正施行前民法第1026條之規定，家庭生
      活費用之支出，原則上夫必須負全部責任，故此期間內之
      未成年子女扶養費應由原告單獨負擔，自不得向被告請求
      分擔。
    4.91年7 月起至92年2 月止：此期間兩造仍與3 名未成年子
      女同住，被告主張以家事勞動分擔家庭生活費用，原告亦
      認同而捨棄此期間之請求（見本院98年2 月25日言詞辯論
      筆錄第3 頁），被告既係以家事勞動之方式分擔家庭生活
      費用，即無不當得利之問題。
    5.92年3 月起至97年5 月止：原告主張此期間兩造分居，未
      成年子女陳奕廷、陳奕中與原告同住，由原告單獨扶養，
      被告對此不爭執，所辯兩造曾約定90年起之子女扶養費由
      原告負擔一節，復為本院所不採，則原告此部分主張堪信
      為真，揆諸前揭最高法院92年度臺上字第1699號判決意旨
      ，原告自得依不當得利規定，請求被告返還其應分擔之費
      用。至原告主張92年3 月至96年9 月陳昱雯與被告同住，
      原告於此期間既未提供陳昱雯之扶養費，自不生被告不當
      得利之問題。再96年10月至97年5 月原告為陳昱雯支出之
      扶養費，原告表明捨棄此部分之請求（見本院98年2 月25
      日言詞辯論筆錄第2 頁）。故原告得請求被告分擔者為92
      年3 月起至97年5 月止，其為陳奕廷、陳奕中所支出之扶
      養費，說明如下：
      (1)按一般家庭每日皆需支出固定費用，此為眾所週知之事
        實，被告自92年3 月起至97年5 月止，未分擔陳奕廷、
        陳奕中之扶養費用，而由原告獨自負擔，原告應已支付
        相當之費用。原告雖未能提出實際支出之單據為憑，然
        衡諸父母與未成年子女同住，所需支付之家庭生活費用
        項目甚多，依常情又大多未保留單據憑證，如強令原告
        一一檢附單據憑證，始能據以核算，事實上即有舉證上
        之困難；況一般家庭生活必定支出食品飲料、衣著鞋襪
        、燃料水電、家庭器具設備、保健醫療、運輸通訊、娛
        樂教育文化等費用，而行政院主計處就我國各縣市所為
        之家庭收支調查報告中「消費支出」之項目，既已包括
        上述日常生活所需之食衣住行育樂各項費用，本院認以
        該調查報告作為未成年子女扶養費用計算之基準，應屬
        適當。
      (2)本院參酌行政院主計處編印之92年度至96年度（97年度
        尚無統計數據）臺灣地區家庭收支調查報告中平均每人
        月消費支出（見原告起訴狀所附之證2 及被告97年10月
        31日答辯狀所附之附件2） ，以未成年子女陳奕廷、陳
        奕中所住居之臺北縣為例，據以計算92年3 月起至97年
        5 月止，陳奕廷、陳奕中所需之扶養費如下：
        92年度每人每月平均消費性支出為16,679元，92年3
          月至12月，計10個月，陳奕廷、陳奕中所需扶養費共
          為333,580 元（16,679×10×2 ＝333,580） 。
        93年度每人每月平均消費性支出為17,389元，陳奕廷
          、陳奕中全年所需扶養費共為417,336 元（17,389×
          12×2 ＝417,336） 。
        94年度每人每月平均消費性支出為18,247元，陳奕廷
          、陳奕中全年所需扶養費共為437,928 元（18,247×
          12×2 ＝437,928） 。
        95年度每人每月平均消費性支出為19,001元，陳奕廷
          、陳奕中全年所需扶養費共為456,024 元（19,001×
          12×2 ＝456,024） 。
        96年度每人每月平均消費性支出為17,987元，陳奕廷
          、陳奕中全年所需扶養費共為431,688 元（17,987×
          12×2 ＝431,688） 。
        97年度因尚未有統計數據，故依96年度之標準，每人
          每月平均消費性支出為17,987元，97年1 月至5 月，
          計5 個月，陳奕廷、陳奕中所需扶養費共為179,870
          元（17,987×5 ×2 ＝179,870） 。
        以上合計2,256,426 元（即陳奕廷、陳奕中每人各1,
          128,213 元），可認為係原告於92年3 月至97年5 月
          單獨支出之扶養費用，惟同期間另一子女陳昱雯係由
          被告扶養，依相同計算標準扣抵後，原告尚單獨支出
          1,128,213 元（2,256,426 －1,128,213 ＝1,128,21
          3） ，此部分被告亦應分擔。查兩造對未成年子女陳
          奕廷、陳奕中、陳昱雯均負有扶養義務，而3 名未成
          年子女正處身心成長及人格發展階段，生活上亟需仰
          賴兩造悉心照顧、教養，並有食衣住行育樂等基本生
          活需要。茲審酌92年至96年度，原告所得總額分別為
          980,622 元、980,662 元、1,011,220 元、1,192,83
          7 元、1,295,191 元，財產總額均為10,509,688元；
          被告所得總額則分別為591,946 元、590,716 元、91
          7,583 元、888,261 元、824,896 元，財產總額則均
          為4,764,855 元；有兩造稅務電子閘門財產所得調件
          明細表在卷可參。原告資力雖優於被告，惟陳奕廷、
          陳奕中與原告同住，原告單獨照顧2 名子女，所付出
          之心力自較被告為多，本院因認原告與被告應平均分
          擔未成年子女之扶養費。據此計算，原告得請求被告
          返還其墊付之金額為564,107 元（1,128,213 ÷2 ＝
          564,107 ，元以下四捨五入）。
  (三)被告主張抵銷有無理由：
    1.被告以79年起至85年止之7 年期間，所有由被告獨立負擔
      之保母費、教育費及生活費等一切扶養子女之費用主張抵
      銷，原告否認上開費用由被告單獨負擔，被告對此未加舉
      證，亦未明確表明其對原告之債權金額，空言主張抵銷，
      尚無可採。
    2.被告以92年7 月至96年11月之期間，其為陳昱雯支出之扶
      養費主張抵銷，惟此部分原告於計算時業已扣除（見起訴
      狀第3頁），自無再予抵銷之必要。
    3.被告主張兩造分居後，被告在外租屋，每月負擔租金8,00
      0 元，此係因被告無法居住於原房屋而增加之負擔，爰以
      此為抵銷云云。經查，被告雖稱因原告經常酒醉裝瘋鬧事
      ，其乃攜幼女遷出租屋居住，惟此為原告所否認，被告未
      加舉證，即難認被告有不能與原告同居之正當理由，則被
      告得否向原告請求分居期間之扶養費尚非無疑；再被告92
      年至96年度所得分別為591,946 元、590,716 元、917,58
      3 元、888,261 元、824,896 元，財產總額為4,764,855
      元，有上開稅務電子閘門財產所得調件明細表可參，被告
      顯具有相當之資力足以維持其生活，則亦無向原告請求扶
      養之權利，是被告此部分抵銷之主張亦無理由。
    4.被告主張原告名下之臺北縣淡水鎮○○路000 ○0 號16樓
      之2 房屋頭期款200 萬元為被告單獨付清，尾款470 萬元
      亦係由兩造共同償還，故原告最少對被告負有435 萬元之
      債務，爰以此為抵銷云云，原告則否認有此債務，被告雖
      提出筆記、對帳單、存摺及匯款通知單等影本為證，惟該
      筆記為被告所片面製作，自難遽採；對帳單、存摺僅能證
      明支出、存入之金額，無法證明原告對被告負有上開債務
      ；匯款通知單匯款申請人為原告，收款人為陳洪香滿，均
      與被告無涉，顯亦無法證明原告對被告負有上開債務。準
      此，原告此部分抵銷之主張同無理由。
五、綜上，被告應分擔之未成年子女扶養費564,107 元既由原告
    代為支出，被告係無法律上之原因而受有利益，致原告支出
    超逾其法律上應分擔之數額而受有損害，且被告主張抵銷亦
    無理由，則原告依不當得利規定，請求被告給付564,107 元
    及自起訴狀繕本送達翌日即97年10月24日起至清償日止，按
    週年利率百分之五計算之利息，為有理由，應予准許；逾此
    金額之請求，則屬無據，不應准許。
六、兩造陳明願供擔保，聲請宣告假執行或免為假執行，經核原
    告勝訴部分，合於法律規定，爰分別酌定相當之擔保金額宣
    告之。至原告其餘假執行之聲請，因訴之駁回而失所依據，
    不予准許。
七、本件判決基礎已臻明確，兩造其餘攻防方法及訴訟資料，經
    本院審酌後，核與判決不生影響，無逐一論駁之必要，併此
    敘明。
八、據上論結，原告之訴為一部有理由，一部無理由，依民事訴
    訟法第79條、第390 條第2 項、第392 條第2 項，判決如主
    文。
中    華    民    國    98    年     3    月    25    日
                  家事法庭  法  官  
如對本判決上訴，應於判決送達後20日向本院提出上訴狀。

中    華    民    國    98    年     3    月    25    日

司法院資訊處製作；財團法人民間司法改革基金會備份。
